ACORDAO-COMPLETO-2528502

ACÓRDÃO 1682/2022 ATA 8/2022 - PRIMEIRA CÂMARA

VISTOS, relatados e discutidos estes autos de tomada de contas especial instaurada pelo Fundo Nacional de Saúde em razão da aplicação irregular dos recursos do Sistema Único de Saúde no âmbito do Programa Farmácia Popular do Brasil, no período de 14/4/2014 a 3/5/2016;
ACORDAM os ministros do Tribunal de Contas da União, reunidos em sessão da 1ª Câmara, ante as razões expostas pelo relator, em:
9.1. julgar irregulares as contas de Fernando Augusto Ribeiro Matos (XXX.037.240-XX e 03.592.551/0001-80) , na condição de empresário individual, com fundamento nos arts. 1º, inciso I, 16, inciso III, alíneas "b" e "c", da Lei 8.443/1992, c/c os arts. 1º, inciso I, 209, incisos II e III, do Regimento Interno do TCU;
9.2. condenar o responsável identificado no subitem anterior, com fundamento no art. 19, caput, da Lei 8.443/1992, c/c o art. 210 do Regimento Interno do TCU, ao pagamento das quantias a seguir especificadas, com a fixação do prazo de 15 (quinze) dias, a contar das notificações, para comprovar, perante o Tribunal (art. 23, inciso III, alínea "a", da Lei 8.443/1992, c/c o art. 214, inciso III, alínea "a", do Regimento Interno) , o recolhimento das dívidas aos cofres do Fundo Nacional de Saúde, atualizadas monetariamente e acrescidas dos juros de mora, calculados a partir das datas discriminadas, até a data dos recolhimentos, na forma prevista na legislação em vigor, abatendo-se, na oportunidade, os valores eventualmente já ressarcidos;
	DATA DA OCORRÊNCIA
	VALOR ORIGINAL (R$) 
	D/C

	28/2/2014
	1.238,64
	D

	28/2/2014
	2.466,90
	D

	16/4/2014
	1.543,91
	D

	16/4/2014
	4.878,76
	D

	12/5/2014
	1.653,20
	D

	12/5/2014
	4.272,60
	D

	30/5/2014
	5.891,40
	D

	2/6/2014
	1.379,29
	D

	7/7/2014
	5.619,90
	D

	7/7/2014
	948,58
	D

	31/7/2014
	1.962,12
	D

	1º/8/2014
	248,11
	D

	1º/9/2014
	712,80
	D

	9/9/2014
	246,95
	D

	1º/10/2014
	1.186,20
	D

	2/10/2014
	482,93
	D

	3/11/2014
	673,49
	D

	3/11/2014
	1.771,20
	D

	28/11/2014
	802,50
	D

	1º/12/2014
	2.462,82
	D

	14/1/2015
	2.573,09
	D

	14/1/2015
	808,72
	D

	9/2/2015
	1.206,75
	D

	9/2/2015
	4.306,07
	D

	3/3/2015
	1.196,03
	D

	3/3/2015
	4.378,06
	D

	2/4/2015
	1.087,15
	D

	2/4/2015
	3.681,28
	D

	5/5/2015
	5.005,80
	D

	5/5/2015
	1.656,65
	D

	12/6/2015
	5.342,70
	D

	15/6/2015
	1.777,78
	D

	3/7/2015
	7.587,69
	D

	6/7/2015
	2.381,87
	D

	5/8/2015
	9.145,25
	D

	6/8/2015
	2.666,50
	D

	31/8/2015
	28,80
	D

	31/8/2015
	4.555,54
	D

	31/8/2015
	15.100,20
	D

	14/10/2015
	4.846,24
	D

	14/10/2015
	15.892,90
	D

	30/10/2015
	2.280,25
	D

	5/11/2015
	753,62
	D

9.3. aplicar ao Sr. Fernando Augusto Ribeiro Matos (XXX.037.240-XX e 03.592.551/0001-80) a multa prevista no art. 57 da Lei 8.443/1992, c/c o art. 267 do Regimento Interno, no valor de R$ 5.000,00 (cinco mil reais) , com a fixação do prazo de 15 (quinze) dias, a contar da notificação, para comprovar, perante o Tribunal (art. 214, inciso III, alínea "a", do Regimento Interno) , o recolhimento da dívida aos cofres do Tesouro Nacional, atualizada monetariamente desde a data deste acórdão até a do efetivo recolhimento, se forem pagas após o vencimento, na forma da legislação em vigor;
9.4. autorizar, desde logo, nos termos do art. 28, inciso II, da Lei 8.443/1992, c/c o art. 219, inciso II, do RITCU, a cobrança judicial das dívidas caso não atendida a notificação;
9.5. autorizar, desde logo, caso solicitado e o processo não tenha sido remetido para cobrança judicial, o pagamento das dívidas em até 36 (trinta e seis) parcelas mensais e consecutivas, nos termos do art. 26 da Lei 8.443/1992, c/c o art. 217 do Regimento Interno/TCU, fixando-se o vencimento da primeira parcela em 15 (quinze) dias, a contar do recebimento da notificação, e o das demais a cada mês, devendo incidir sobre cada valor mensal os correspondentes acréscimos legais, na forma prevista na legislação em vigor, sem prejuízo de alertar a responsável de que a falta de comprovação do recolhimento de qualquer parcela implicará o vencimento antecipado do saldo devedor; e
9.6. encaminhar cópia desta deliberação ao Fundo Nacional de Saúde e ao responsável, bem assim ao Procurador-Chefe da Procuradoria da República no Rio Grande do Sul, nos termos do § 3º do art. 16 da Lei 8.443/1992, c/c o § 7º do art. 209 do Regimento Interno do TCU, para adoção das medidas cabíveis.

Tomada de contas especial instaurada pelo Fundo Nacional de Saúde/Ministério da Saúde (FNS/MS), em desfavor do responsável, em razão da aplicação irregular de recursos do Sistema Único de Saúde (SUS), no âmbito do Programa Farmácia Popular do Brasil - Aqui Tem Farmácia Popular (PFPB), no período de 28/2/2014 a 5/11/2015.

Primeira Câmara

Fundo Nacional de Saúde/MS.

3. Interessados/Responsáveis:
3.1. Responsáveis: Fernando Augusto R. Matos (03.592.551/0001-80); Fernando Augusto Ribeiro Matos (XXX.037.240-XX).

13.1. Ministros presentes: Walton Alencar Rodrigues (Presidente), Benjamin Zymler, Vital do Rêgo (Relator) e Jorge Oliveira.
13.2. Ministros-Substitutos presentes: Augusto Sherman Cavalcanti e Weder de Oliveira.

VITAL DO RÊGO

Tratam os presentes autos de tomada de contas especial instaurada pelo Fundo Nacional de Saúde/Ministério da Saúde (FNS/MS) em desfavor do empresário individual Sr. Fernando Augusto Ribeiro Matos, em razão da aplicação irregular de recursos do Sistema Único de Saúde (SUS) , no âmbito do Programa Farmácia Popular do Brasil - Aqui Tem Farmácia Popular (PFPB) , no período de 28/2/2014 a 5/11/2015.
2. 	Adoto como parte do relatório a instrução elaborada pela Secretaria de Controle Externo de Tomada de Contas Especial (peça 45) , a seguir transcrita com os ajustes de forma pertinentes, a qual contou com a anuência de seus dirigentes (peças 46 e 47) :
Cuidam os autos de Tomada de Contas Especial instaurada pelo Fundo Nacional de Saúde/Ministério da Saúde (FNS/MS) , em desfavor do empresário individual Sr. Fernando Augusto Ribeiro Matos, em razão da aplicação irregular de recursos do Sistema Único de Saúde  (SUS) , no âmbito do Programa Farmácia Popular do Brasil - Aqui Tem Farmácia Popular (PFPB) , no período de 28/2/2014 a 5/11/2015, o que teria ocasionado um prejuízo de R$ 138.701,24, em valores históricos, aos cofres do FNS.
HISTÓRICO
Programa Farmácia Popular do Brasil
O Programa Farmácia Popular do Brasil - PFPB foi criado pela Lei 10.858, de 13/4/2004, e regulamentado pelo Decreto 5.090, de 20/5/2004, com o objetivo de oferecer, à população, o acesso a medicamentos considerados essenciais, cumprindo, dessa forma, uma das principais diretrizes da Política Nacional de Assistência Farmacêutica.
O PFPB inicialmente funcionava por meio de parceria com governos estaduais, prefeituras municipais e instituições públicas, para o atendimento de projetos de implantação e manutenção de unidades próprias, sob a responsabilidade da Fundação Oswaldo Cruz (FIOCRUZ) .
Em 2006, por meio da Portaria 491, o Ministério da Saúde - MS expandiu o Programa para utilizar a rede já instalada do comércio varejista de produtos farmacêuticos, o qual recebeu o nome "Aqui Tem Farmácia Popular".
As farmácias e drogarias privadas que aderem ao programa fornecem aos cidadãos, de forma gratuita, medicamentos para o tratamento de hipertensão, diabetes e asma. Além destes, são disponibilizados, com até 90% de desconto, medicamentos para rinite, dislipidemia, doença de Parkinson, osteoporose, glaucoma, anticoncepcionais e fraldas geriátricas. Para cada venda realizada, o MS reembolsa o comerciante de acordo com a tabela de referência de preços de medicamentos elaborada e disponibilizada no seu sítio eletrônico: http://portalms.saude.gov.br/acoes-e-programas/farmacia-popular/legislacao.
Em 2017, a Comissão Intergestores Tripartite (CIT) decidiu extinguir a rede própria do programa, passando o "Aqui Tem Farmácia Popular" a ser o único meio de se obter medicamentos no âmbito do PFPB.
A adesão ao programa, pelos estabelecimentos da rede privada de comércio farmacêutico, faz-se pela entrega de determinados documentos, ao Ministério da Saúde que, após verificar a sua regularidade, autoriza a dispensação de medicamentos subsidiados pelo Programa, fornecendo um login e uma senha de acesso ao sistema eletrônico de autorizações.
O cidadão que deseja adquirir medicamentos subsidiados pela União deve dirigir-se a uma farmácia ou drogaria credenciada, portando documento de identificação que contenha o CPF e receita médica.
Com a apresentação dos referidos documentos, o comerciante credenciado deve, no momento da transação, acessar o sistema eletrônico de autorização do Ministério da Saúde e inserir, dentre outros dados, o nome do paciente, o seu número de CPF, o nome do medicamento prescrito, a quantidade prescrita, o CRM do médico e a data de expedição da receita e o código de barras (EAN) do medicamento que será dispensado.
Após a inserção dos referidos dados no sistema informatizado, este calcula automaticamente o valor que será pago pelo Fundo Nacional da Saúde e o valor remanescente, que, se existir, deverá ser pago pelo cliente, no momento da compra. O registro das informações acima indicadas no sistema eletrônico e a geração da Autorização para Dispensação do Medicamento  ADM bastam para que, no mês seguinte, os valores das vendas de medicamentos subsidiados pela União sejam depositados na conta da empresa conveniada.
A participação no Programa Farmácia Popular do Brasil - PFPB se dá por meio de adesão, de forma que as farmácias e drogarias que pretendem participar devem atender aos critérios previstos nas Portarias que o regulamentam. A participação não constitui uma obrigatoriedade aos estabelecimentos farmacêuticos, mas sim uma manifestação de vontade, com celebração de convênio entre o estabelecimento e o Ministério da Saúde. As normas instituidoras do PFPB são de consulta pública e devem ser cumpridas pelos estabelecimentos que desejem dele participar, devendo, inclusive, atestar estar cientes de todo o conteúdo e exigências previstas, mediante apresentação de requerimento e assinatura de termo de adesão.
Para atestar a veracidade e legalidade das dispensações realizadas, é necessário armazenar e manter, por um prazo de 5 (cinco anos) , as notas fiscais de aquisição dos medicamentos e/ou correlatos do Programa junto aos fornecedores, os cupons fiscais de venda, os cupons vinculados assinados pelos clientes e as respectivas receitas médicas.
Sem que sejam apresentadas as notas fiscais que comprovem a aquisição dos medicamentos que foram registrados no sistema como tendo sido dispensados, não é possível atestar sua existência e que ele tenha sido de fato entregue ao beneficiário do Programa, o que possibilita a ocorrência da fraude denominada "venda fantasma", simulação de venda que visa gerar o pagamento indevido pelo Ministério da Saúde. Dessa forma, para comprovar que a venda efetivamente ocorreu, deve-se haver prova da existência prévia, em estoque, dos medicamentos vendidos, não podendo, inclusive, apresentar nota fiscal de aquisição de medicamentos com código de barras (EAN) diferente do informado no momento da venda.
Auditoria do Denasus e Instauração da TCE
A presente TCE originou-se de constatações do Departamento Nacional de Auditoria do SUS (Denasus) , em auditoria realizada entre 16/10/2017 e 27/4/2018, com a finalidade de avaliar a execução do Programa Farmácia Popular do Brasil pelo empresário individual Sr. Fernando Augusto Ribeiro Matos, abrangendo o período de fevereiro de 2014 a novembro de 2015, com foco no cumprimento das normas estabelecidas pela Portaria GM/MS 971/2012, vigente de 15/5/2012 a 27/1/2016, que dispõe sobre o Programa Farmácia Popular do Brasil.
De acordo com o Relatório de Auditoria 17867, do Denasus e seus anexos (peça 3) , foram constatadas irregularidades que representavam R$ 138.701,24, em valores históricos.
Foram constatadas, no referido Relatório, as seguintes irregularidades:
2.1. Irregularidade nas dispensações e/ou na documentação comprobatória de dispensações de medicamentos do Programa Farmácia Popular do Brasil, caracterizada por:
registro de dispensação de medicamentos sem notas fiscais que comprovem a aquisição, contrariando o disposto nos arts. 23, 39 e 40, da Portaria GM/MS 971/2012, vigente de 15/5/2012 a 27/1/2016. Evidência: constatação 496888 (peça 3, p. 5-6) ;
	não apresentação de cópia do cupom fiscal vinculado e/ou receitas médicas solicitadas, contrariando o disposto nos arts. 21, 22, 23, 39 e 40, da Portaria GM/MS 971/2012, vigente de 15/5/2012 a 27/1/2016. Evidência: constatação 496889 (peça 3, p. 7-8) ; e
apresentação de cupom fiscal vinculado e/ou receitas médicas com irregularidades, contrariando o disposto no art. 40, da Portaria GM/MS 971/2012, vigente de 15/5/2012 a 27/1/2016. Evidência: constatações 496891, 496892, 496893 e 496894 (peça 3, p. 8-12) .
	O detalhamento do débito apurado pelo Denasus consta da peça 3, p. 13-25.
Diante das constatações, o Denasus deu oportunidade de defesa ao responsável, em obediência aos princípios constitucionais que asseguram o direito ao contraditório e à ampla defesa, como demonstra a notificação expedida em 14/5/2018 (peça 7) . Conforme cita o Relatório de Auditoria 17867, o responsável apresentou justificativas, as quais lograram afastar parcialmente a irregularidade apontada na constatação 496888.
	Superada a fase de defesa administrativa, foram emitidas notificações de cobrança pela Secretaria Executiva do FNS ao responsável, em ofícios emitidos em 3/12/2018 (peças 9-10) . Constam, dos autos, os avisos que comprovam o recebimento das comunicações (peças 11-12) .
Assim, o motivo que levou à instauração da presente Tomada de Contas Especial está materializado por prejuízo causado pelo empresário individual Sr. Fernando Augusto Ribeiro Matos ao Programa Farmácia Popular do Brasil, no valor histórico de R$ 138.701,24, no período de 28/2/2014 a 5/11/2015, tendo em vista irregularidades que contrariaram as normas vigentes à época, especialmente a Portaria GM/MS 971/2012, vigente de 15/5/2012 a 27/1/2016, frente às constatações apontadas no Relatório de Auditoria 17867, do Denasus (peça 3) , e consolidadas na Matriz de Responsabilização acostada pelo órgão instaurador (peça 17) .
Com base no Relatório de Auditoria do Denasus, e com fundamento na IN/TCU 71/2012, alterada pela IN/TCU 76/2016 e DN/TCU 155/2016, o Fundo Nacional de Saúde autorizou a instauração de Tomada de Contas Especial (peça 13) .
O Relatório Completo do Tomador de Contas Especial 35/2020 (peça 18) registra a apuração de fatos, a quantificação do dano, bem como a identificação do responsável, nos termos do art. 2º, da IN TCU 71/2012.
Registra, ainda, que foi dada oportunidade de defesa ao responsável, conforme as notificações relacionadas no item "V", do relatório do tomador, expedidas visando a regularização das contas e o ressarcimento do dano (peça 18) .
O Tomador de Contas Especial, em seu Relatório 35/2020 (peça 18) , chegou às mesmas conclusões quanto às irregularidades apuradas pelo Denasus, no Relatório de Auditoria 17867 (peça 3) .
Por fim, o tomador de contas concluiu pela responsabilização do empresário individual Sr. Fernando Augusto Ribeiro Matos, quantificando-se o débito no valor de R$ 200.861,84, atualizado em 22/1/2020 (peça 18, p. 2) . A inscrição em conta de responsabilidade, no SIAFI, foi efetuada mediante a Nota de Lançamento de Sistema 2020NS002844, de 22/1/2020 (peça 19) .
Uma vez concluída a TCE, no âmbito do Fundo Nacional de Saúde, esta foi remetida à Controladoria-Geral da União, a qual emitiu o 	Relatório de Auditoria 3765/2019 (peça 21) , que anuiu com as conclusões do Relatório de Auditoria 17867, do Denasus (peça 3) e do Relatório de Tomada de Contas Especial 35/2020 (peça 18) .
Diante disso, a Secretaria de Controle Interno certificou a irregularidade das contas (peça 22) , acompanhado do parecer do dirigente do órgão de controle interno (peça 23) , tendo o Ministro de Estado da Saúde registrado o conhecimento das conclusões daquele órgão de controle interno (peça 24) .
Autuada no TCU em 24/9/2020, foi realizada Instrução Preliminar com proposta de citação (peça 26) do empresário individual Fernando Augusto Ribeiro Matos (CPF 461.037.24015 e CNPJ 03.592.551/0001-80) , proposta essa que obteve parecer favorável da Subunidade (peça 27) e da Unidade (peça 28) .
O responsável foi citado por meio dos seguintes ofícios:
	Natureza
	Comunicação
	Data de expedição
	Peça
	Destinatário
	Origem do endereço
	Data da ciência ou motivo da devolução
	Peça da ciência
	Peça da Resposta

	Citação
	Ofício 60014/2020-TCU-Seproc
	06/11/2020
	30
	Fernando Augusto Ribeiro Matos
	Receita Federal
	12/11/2020
	33
	34, 35, 36, 37, 38

	Citação
	Ofício 60015/2020-TCU-Seproc
	06/11/2020
	31
	Fernando Augusto Ribeiro Matos
	Receita Federal
	10/11/2020
	32
	Não houve

No dia 27/11/2020, o Sr. Fernando Augusto Ribeiro Matos apresentou suas alegações de defesa (peça 34) .
No dia 5/3/2021, foi juntada procuração, outorgando ao Sr. Marcus Napoleão, OAB/RS 113.940, poderes para representar o Sr. Fernando Augusto Ribeiro Matos (peça 40) .
ANÁLISE DOS PRESSUPOSTOS DE PROCEDIBILIDADE DA IN/TCU 71/2012
Viabilidade do Exercício do Contraditório e Ampla Defesa
Verifica-se que não há prejuízo ao contraditório e à ampla defesa, uma vez que não houve o transcurso de mais de dez anos desde o fato gerador sem que tenha havido a notificação dos responsáveis pela autoridade administrativa federal competente (art. 6º, inciso II, c/c art. 19, da IN/TCU 71/2012, modificada pela IN/TCU 76/2016) , pois os recursos transferidos e as despesas impugnadas referem-se aos exercícios de 2014 e 2015, e o responsável foi notificado sobre as irregularidades, pela autoridade administrativa competente, em 14/5/2018 (peça 7) .
Valor de Constituição da TCE
Verifica-se, também, que o valor atualizado do débito apurado (sem juros) , em 1º/1/2017, é de R$ 158.391,12, portanto, superior ao limite mínimo de R$ 100.000,00, na forma estabelecida conforme os arts. 6º, inciso I, e 19, da IN/TCU 71/2012, modificada pela IN/TCU 76/2016.
VERIFICAÇÃO DA EXISTÊNCIA DE OUTROS DÉBITOS
Em atenção ao comando contido no item 9.4, do Acórdão 1772/2017-TCU-Plenário, de relatoria do Exmo. Ministro-Substituto Augusto Sherman Cavalcanti, e em atendimento ao disposto no art. 6º, § 1º, da Instrução Normativa TCU 71/2012, informa-se que não foi constatada a existência de outros débitos imputáveis ao responsável arrolado nestes autos em demais processos em tramitação no Tribunal.
EXAME TÉCNICO
Esgotamento da via administrativa do Ministério da Saúde para ressarcimento do dano
Preliminarmente, oportuno consignar que, nos termos do art. 23, § 1º, do Decreto 7.827/2012, que regulamenta a Lei Complementar 141/2012, e item 9.3.5.2, do Acórdão 1072/2017-TCU-Plenário (Relator Min. Bruno Dantas) , foram esgotadas, na via administrativa de controle interno do Ministério da Saúde, as medidas para ressarcimento do dano, conforme notificações ao responsável, em 3/12/2018 (peças 9-10) .
Caracterização das irregularidades geradoras do dano ao erário
Extrai-se, da situação sintetizada na seção "histórico" desta instrução, que o tomador de contas identificou, como ilícito gerador do dano, as seguintes irregularidades, o que teria ocasionado um prejuízo de R$ 138.701,24:
2.2. Irregularidade nas dispensações e/ou na documentação comprobatória de dispensações de medicamentos do Programa Farmácia Popular do Brasil, caracterizada por:
 Ocorrência 1: registro de dispensação de medicamentos sem notas fiscais que comprovem a aquisição;
Dispositivos violados: arts. 23, 39 e 40, da Portaria GM/MS 971/2012, vigente de 15/5/2012 a 27/1/2016;
Responsável: Sr. Fernando Augusto Ribeiro Matos, empresário individual, no período de 28/2/2014 a 5/11/2015;
Conduta: não apresentar notas fiscais que comprovem a compra e a existência, em estoque, dos medicamentos dispensados;
Evidência:  Constatação 496888, do Relatório de Auditoria 17867 do Denasus (peça 3, p. 5-6) ;
 Ocorrência 2: não apresentação de cópia do cupom fiscal vinculado e/ou receitas médicas solicitadas;
Dispositivos violados: arts. 21, 22, 23, 39 e 40, da Portaria GM/MS 971/2012, vigente de 15/5/2012 a 27/1/2016;
Responsável: Sr. Fernando Augusto Ribeiro Matos, empresário individual, no período de 28/2/2014 a 5/11/2015;
Condutas: não apresentar as cópias do cupom fiscal vinculado e/ou receitas médicas solicitadas, os quais servem para atestar a legalidade das dispensações realizadas;
Evidência: Constatação 496889, do Relatório de Auditoria 17867, do Denasus (peça 3, p. 7-8) ;
 Ocorrência 3: apresentação de cupom fiscal vinculado e/ou receitas médicas com irregularidades;
Dispositivos violados: art. 40, da Portaria GM/MS 971/2012, vigente de 15/5/2012 a 27/1/2016;
Responsável: Sr. Fernando Augusto Ribeiro Matos, empresário individual, no período de 28/2/2014 a 5/11/2015;
Condutas: apresentar cupom fiscal vinculado e/ou receitas médicas com irregularidades e/ou realizar registro de dispensação de medicamentos de forma divergente ao constante desses documentos;
Evidência: Constatações 496891, 496892, 496893 e 496894, do Relatório de Auditoria 7867, do Denasus (peça 3, p. 8-12) .
Responsabilização da Pessoa Física dos Empresários Individuais
Nos casos em que o estabelecimento comercial farmacêutico possui a natureza jurídica de empresa individual, o art. 2º, do Decreto-Lei 1.706, de 23 de outubro de 1979, esclarece que as empresas individuais se equiparam a pessoa jurídica apenas para fins fiscais. Dessa forma, por não ser efetivamente uma pessoa jurídica, responde apenas a pessoa física do empresário individual.
Nesse sentido se manifestou o Ministro Vital do Rego, no voto condutor do Acórdão 4508/2020-TCU-Primeira Câmara:
19. Não há dúvidas, na jurisprudência desta Corte de Contas, que a empresa individual não tem personalidade diversa e separada do titular, constituindo-se como única pessoa com único patrimônio, tanto assim que é desnecessária a desconsideração da personalidade jurídica para a condenação de responsável empresário individual. Nesse sentido, os Acórdão 2386/2020-TCU-Primeira Câmara (relator Min. Augusto Sherman) , 4.476/2019TCU2ª Câmara (Min. Subst. Marcos Bemquerer) , 8.698/2019-TCU-2ª Câmara (relator Min. Aroldo Cedraz) , 3.201/2018-TCU-2ª Câmara (relator Min. Aroldo Cedraz) , 10.922/2016-TCU-2ª Câmara (Min. Subst. André de Carvalho) , 4.784/2014-TCU1ª Câmara (Min. Benjamin Zymler) e 2.737/2013- TCU-Plenário (Rel. Min. José Jorge) , 1.563/2012TCUPlenário (Min. Subst. Marcos Bemquerer) , dentre outros.
Esse mesmo entendimento é espelhado na doutrina e jurisprudência pátrias, onde o empresário individual, conquanto esteja inscrito no Cadastro Nacional de Pessoas Jurídicas, não é considerado pessoa jurídica, pois equivale a um comerciante exercendo atos de comércio individualmente. Nesse decisum, ao acatar sugestão do representante do Ministério Público, o relator, ao tempo que destacou que o responsável é a pessoa física, adotou posicionamento no sentido de que todas as referências ao empresário individual no processo trarão o seu CPF e o seu CNPJ.
O caso concreto tratado nesta TCE envolve o empresário individual Sr. Fernando Augusto Ribeiro Matos (CPF XXX.037.240-XX e CNPJ 03.592.551/0001-80) .
Considerando os ilícitos acima identificados, a imputação de responsabilidade atende aos pressupostos estabelecidos na jurisprudência desta Corte de Contas. Com efeito, há elementos para individualizar as condutas, o nexo de causalidade entre estas e as irregularidades geradoras do dano, bem como está caracterizada a atuação, no mínimo culposa, do responsável, conforme resumido na matriz de responsabilização anexa a esta instrução, e demonstrado na descrição das ocorrências listadas no tópico retro "Caracterização das Irregularidades Geradoras do Dano ao Erário".
Encontram-se, dessa forma, elementos probatórios nos autos que autorizam a responsabilização do Sr. Fernando Augusto Ribeiro Matos, na condição de empresário individual.
Na seara do Direito Financeiro, é cediço que cabe ao responsável demonstrar, por meio da documentação exigida nos normativos do PFPB, a boa e regular aplicação dos recursos públicos federais geridos no âmbito do referido programa, ainda que tais recursos financeiros lhes tenham sido repassados posteriormente à dispensação dos medicamentos, pois fora feito com base nas informações prestadas pelo estabelecimento comercial farmacêutico à luz das exigências previamente estabelecidas e aceitas pelo ente privado.
Cabia ao responsável comprovar, por meio de documentos hábeis (notas fiscais de entrada, receitas médicas, cupons vinculados, cupons fiscais, etc) , que as dispensações de medicamentos respeitaram os normativos do programa.
Citação
Em cumprimento ao Despacho do Secretário da Secex-TCE (peça 28) , foi promovida a citação do responsável por meio dos seguintes ofícios:
	Natureza
	Comunicação
	Data de expedição
	Peça
	Destinatário
	Origem do endereço
	Data da ciência ou motivo da devolução
	Peça da ciência
	Peça da Resposta

	Citação
	Ofício 60014/2020-TCU-Seproc
	06/11/2020
	30
	Fernando Augusto Ribeiro Matos
	Receita Federal
	12/11/2020
	33
	34, 35, 36, 37, 38

	Citação
	Ofício 60015/2020-TCU-Seproc
	06/11/2020
	31
	Fernando Augusto Ribeiro Matos
	Receita Federal
	10/11/2020
	32
	Não houve

Alegações de defesa
No documento constante da peça 34, o responsável apresentou as seguintes alegações/informações:
Primeira alegação
Com relação à ocorrência de registro de dispensação de medicamentos sem notas fiscais que comprovem a aquisição, alega possuir duas drogarias, uma matriz e uma filial, e que o problema identificado pela TCE não se trataria de fraude ao PFPB, mas sim do fato de que, tentando auxiliar seus clientes, normalmente pessoas humildes com problemas de saúde severos, os quais procuravam o medicamento na farmácia matriz, e só havendo na filial, pagava-se o medicamento na primeira, e retirava-se na outra drogaria, de forma a se evitar deslocamentos desnecessários, no afã de ajudar o próximo.
Alega, dessa forma, que não teria havido venda de remédio sem estoque ou qualquer outra ilicitude, e que o Denasus, sabendo da existência das duas drogarias, poderia ter examinado também a filial, ocasião em que constataria o erro administrativo, afastando, dessa forma, a hipótese de ausência de boa-fé e ilicitude por parte do defendente. Ficaria então provada que a dispensação dos medicamentos teria se dado com o estoque da filial, o que seria absolutamente legal, em que pese reconhecer a falha administrativa.
Alega, por fim que, na filial, constavam os arquivos de compra e dispensação de medicamentos, conforme preconizaria a legislação do FNS, e que se trataria apenas de um equívoco administrativo, jamais ilícito, haja vista todo medicamento vendido ter sido dispensado ao titular.
Análise
O "registro de dispensação de medicamentos sem a comprovação da aquisição por meio de notas fiscais" ocorre em virtude de as farmácias/drogarias solicitarem autorização para dispensar um medicamento com um determinado código EAN (European Article Number, conhecido como código de barras) , e não comprovarem posteriormente que esse medicamento de fato existia em estoque e que tenha sido adquirido, apresentando nota fiscal de aquisição de um medicamento com outro código EAN.
Para atestar a veracidade e legalidade das dispensações realizadas, é obrigatório armazenar e manter, por um prazo de 5 (cinco anos) , as notas fiscais de aquisição dos medicamentos e/ou correlatos do Programa junto aos fornecedores, os cupons fiscais de venda, os cupons vinculados assinados pelos clientes, e as respectivas receitas médicas. A ausência de qualquer um desses documentos torna impossível atestar a legalidade da dispensação.
Tal obrigação decorre da Portaria GM/MS 971/2012:
Art. 22. O estabelecimento deve manter por 5 (cinco) anos para apresentação, sempre que necessário, as vias assinadas dos cupons vinculados e cupons fiscais em ordem cronológica de emissão, com arquivamento de 2 (duas) cópias, uma em meio físico e outra em meio magnético e/ou arquivo digitalizado, no próprio estabelecimento.
Art. 23. Para a comercialização e a dispensação dos medicamentos e/ou correlatos no âmbito do PFPB, as farmácias e drogarias devem obrigatoriamente observar as seguintes condições:
I - apresentação pelo paciente, de documento oficial com foto no qual conste o seu número de CPF, e sua fotografia; e
II - apresentação de prescrição médica, no caso de medicamentos, ou prescrição, laudo ou atestado médico, no caso de correlatos, com as seguintes informações:
a) número de inscrição do médico no CRM, assinatura e carimbo médico e endereço do estabelecimento de saúde;
b) data da expedição da prescrição médica; e
c) nome e endereço residencial do paciente.
§ 1º As farmácias e drogarias deverão providenciar 2 (duas) cópias legíveis da prescrição, laudo ou atestado médico apresentado pelo paciente no ato da compra, arquivando-as uma em meio físico e outra em meio magnético e/ou arquivo digitalizado no próprio estabelecimento, e mantê-las por 5 (cinco) anos para apresentação sempre que for solicitado.
§ 2º Caberá as farmácias e drogarias manter por um prazo de 5 (cinco) anos para apresentação, sempre que necessário, as notas fiscais de aquisição dos medicamentos e/ou correlatos do PFPB junto aos fornecedores, com arquivamento de 2 (duas) cópias, uma em meio físico e outra em meio magnético e/ou arquivo digitalizado, no próprio estabelecimento.
§ 3º No caso de não ser possível a guarda das cópias dos documentos de que tratam os §§ 1º e 2º em meio magnético e/ou arquivo digitalizado no próprio estabelecimento, as farmácias e drogarias poderão arquivá-las em meio físico na respectiva empresa que a ela presta serviços contábeis ou em outro estabelecimento de sua preferência.
 (...) 
Art. 40. O descumprimento de qualquer das regras dispostas nesta Portaria e seus Anexos pelas farmácias e drogarias caracteriza prática de irregularidade no âmbito do PFPB, considerando-se irregulares as seguintes situações, entre outras:
I - comercializar e dispensar medicamentos e/ou correlatos fora da estrita observância das regras de execução do PFPB, dispostas nesta Portaria.
Conforme art. 17, da Portaria GM/MS 971/2012, vigente à época, a Autorização de Dispensação de Medicamentos e Correlatos (ADM) será processada por meio eletrônico, em tempo real, com base no código de barras (EAN) disposto na embalagem do medicamento e/ou correlato.
O preenchimento do EAN na Nota Fiscal Eletrônica é obrigatório desde 1º/7/2011, conforme ajuste SINIEF 16/2010, do Conselho Nacional de Política Fazendária (Confaz) , que tem, por objetivo, reduzir fraudes, desvios e falsificação de medicamentos, uma vez que, por meio do EAN, é possível rastrear toda a cadeia logística do produto.
Verifica-se que o defendente apresentou número insuficiente de Notas Fiscais de aquisição dos medicamentos dispensados no âmbito do PFPB. A não apresentação de Notas Fiscais de todos os medicamentos dispensados pelo PFPB resultou na incompatibilidade entre o estoque e a quantidade de medicamentos registrados como dispensação no sistema autorizador e, consequentemente, não comprovação de suficiência de aquisições.
Dessa forma, não assiste razão ao defendente, haja vista todas as notas fiscais apresentadas terem sido verificadas e comparadas com os Relatórios de Pagamentos do FNS e Relatórios de Autorizações de Dispensação de Medicamentos e Correlatos, o que resultou em dispensações de medicamentos sem a comprovação da aquisição por meio de notas fiscais.
Segunda alegação
Com relação à ocorrência de não apresentação de cópia do cupom fiscal vinculado e/ou receitas médicas solicitadas, bem como à ocorrência de apresentação de cópia de cupom fiscal vinculado e/ou receitas médicas com irregularidades, alega que, conforme se provaria na fotografia anexa à peça 38, o defendente sempre teria vendido os medicamentos do PFPB de acordo com as orientações do FNS, e que os cupons fiscais estariam vinculados às receitas médicas. Não teria havido, dessa forma, venda sem receita e/ou emissão do respectivo cupom fiscal.
Análise
O defendente anexou aos autos fotografia de uma pilha de documentos, o que não comprova a existência de todos os cupons fiscais e receitas médicas referentes às dispensações realizadas entre fevereiro de 2014 a novembro de 2015, no âmbito do PFPB. Tal fotografia também não comprova a regularidade de tais documentos.
Dessa forma, não assiste razão ao defendente.
Terceira alegação
Alega que, por ser uma microempresa, possuiria proteção constitucional (art. 179, da CF/1988) , devendo ter tratamento diferenciado e favorecido, devendo sua boa-fé ser reconhecida. Alega que, em havendo equívoco, e não dolo, precisaria a empresa ser socorrida, dada a sua condição de hipossuficiência.
Análise
A Constituição Federal de 1988 estabeleceu tratamento favorecido, diferenciado e simplificado às Microempresas e Empresas de Pequeno Porte, nos seus artigos 170, IX e 179. O Estatuto Nacional da Microempresa e da Empresa de Pequeno Porte foi criado pela Lei Complementar 123/2006, para regulamentar o tratamento favorecido, simplificado e diferenciado a esse setor, conforme disposto na Constituição Federal.
Seu objetivo é fomentar o desenvolvimento e a competitividade da micro e pequena empresa e do microempreendedor individual, como estratégia de geração de emprego, distribuição de renda, inclusão social, redução da informalidade e fortalecimento da economia.
Dentre os tratamentos diferenciados dispensados à micro e pequena empresa está a fiscalização orientadora, a qual estabelece que a fiscalização da micro e pequena empresa e do microempreendedor individual, nos aspectos trabalhista, metrológico, sanitário, ambiental, de segurança e de uso e ocupação do solo, deve ser prioritariamente orientadora (educativa e não punitiva) , e baseada no critério de dupla visita, salvo nos casos em que a atividade ou a situação não forem compatíveis com este procedimento.
A norma que instituiu o PFPB atribuiu ao programa, expressamente, a natureza de convênio. Assim, ao assumir voluntariamente o múnus público de gestão de recursos do PFPB, o particular se submete à obrigação de prestar contas, conforme disposto no artigo 70, parágrafo único, da Constituição, e eventual responsabilização, em caso de mau uso dos recursos geridos, consoante dispõe o artigo 71, inciso II, da CF/1988.
Conforme art. 8º, da Lei. 8443/1992, diante da omissão no dever de prestar contas, da não comprovação da aplicação dos recursos repassados pela União, na forma prevista no inciso VII do art. 5° dessa Lei, da ocorrência de desfalque ou desvio de dinheiros, bens ou valores públicos, ou, ainda, da prática de qualquer ato ilegal, ilegítimo ou antieconômico de que resulte dano ao Erário, a autoridade administrativa competente, sob pena de responsabilidade solidária, deverá imediatamente adotar providências com vistas à instauração da tomada de contas especial para apuração dos fatos, identificação dos responsáveis e quantificação do dano.
Dessa forma, não assiste razão ao defendente, já que não há, no caso em tela, tratamento diferenciado a ser aplicado, haja vista não se enquadrar nas hipóteses de fiscalização orientadora previstas na Lei Complementar 123/2006.
Quarta alegação
Alega que, na auditoria do Denasus, teria havido clara violação ao princípio do contraditório e ampla defesa, uma vez que o defendente não teria sido acompanhado de procurador constituído; não lhe teria sido oportunizada prova testemunhal; e não teriam sido analisadas as duas drogarias como uma rede de farmácias.
Análise
Não fere o princípio do contraditório e ampla defesa a ausência de procurador constituído no curso da auditoria, bem como a ausência de prova testemunhal, haja vista a inexistência de obrigatoriedade legal nesse sentido. O defendente, no entanto, é livre para constituir advogado e requerer a produção de todas as provas em Direito admitidas.
Quanto à alegação de que não teriam sido analisadas as duas drogarias como uma rede de farmácias, toda a documentação apresentada pelo defendente foi analisada pelo Denasus. Ademais, o defendente não trouxe documentação adicional para análise.
Por fim, a jurisprudência deste Tribunal é firme no sentido de que a instauração do contraditório e da ampla defesa, para fins de condenação dos responsáveis, por parte desta Corte de Contas, somente se dá na fase externa do processo de tomada de contas especiais, ou seja, por meio de sua regular citação. Nesse sentido, os Acórdão 1404/2014-TCU-Plenário e 1.991/2014  TCU  Plenário (Relator Ministro Marcos Bemquerer) ; e 2.875/2014 - TCU - Plenário (Relator Ministro Benjamin Zymler) .
Dessa forma, não assiste razão ao defendente.
Culpabilidade
No âmbito do TCU, é considerado de boa-fé o responsável que, embora tenha concorrido para o dano ao erário ou outra irregularidade, seguiu as normas pertinentes, os preceitos e os princípios do direito. A análise, portanto, é feita sob o ponto de vista objetivo, sem que seja necessária a comprovação de má-fé (dolo) , mas apenas da ausência de boa-fé objetiva (Acórdão 7936/2018-TCU-Segunda Câmara, Relator Ministro-Substituto Augusto Sherman) .
Dessa forma, não é possível atestar a boa-fé do responsável, já que o dano decorreu justamente do descumprimento das normas e princípios do Programa Farmácia Popular do Brasil  PFPB. É possível afirmar que o responsável tinha consciência da ilicitude dos atos, haja vista ter assinado termo de adesão no qual requereu a habilitação nas condições estabelecidas pela Portaria que rege o Programa, da qual declarou expressamente estar ciente de todo o conteúdo e exigências, as quais aceitou e se comprometeu a cumprir.
Verificação do Prazo de Prescrição da Pretensão Punitiva
Observa-se não ter ocorrido a prescrição da pretensão punitiva por parte do TCU que, nos termos do entendimento firmado no Acórdão 1441/2016 - TCU - Plenário (Rel. Ministro Benjamin Zymler) , subordina-se ao prazo geral de prescrição indicado no art. 205, do Código Civil, qual seja, dez anos, contados a partir da data de ocorrência da irregularidade sancionada, nos termos do art. 189, do Código Civil. As irregularidades discutidas nesta TCE ocorreram nos exercícios de 2014 e 2015, bem como houve interrupção do prazo prescricional, em 30/10/2020, em função do ato que determinou a citação (peça 28) , portanto, há menos de 10 anos, não restando caracterizada a prescrição da pretensão punitiva.
CONCLUSÃO
Em face da análise promovida na seção "Exame Técnico", propõe-se rejeitar as alegações de defesa apresentadas pelo Sr. Fernando Augusto Ribeiro Matos (CPF XXX.037.240-XX e CNPJ 03.592.551/0001-80) , uma vez que não foram suficientes para sanear as irregularidades a ele atribuídas.
Por fim, inexistindo nos autos elementos que demonstrem a boa-fé do responsável ou a ocorrência de outros excludentes de culpabilidade, conforme exposto na seção "Culpabilidade", devem suas contas ser, desde logo, julgadas irregulares, nos termos do art. 202, § 6º, do Regimento Interno/TCU, procedendo-se à sua condenação em débito e à aplicação da multa prevista no art. 57, da Lei 8.443/1992.
PROPOSTA DE ENCAMINHAMENTO
Diante do exposto, submetem-se os autos à consideração superior, propondo:
rejeitar as alegações de defesa apresentadas pelo empresário individual Fernando Augusto Ribeiro Matos (CPF XXX.037.240-XX e CNPJ 03.592.551/0001-80) ;
com fundamento nos arts. 1º, inciso I, 16, inciso III, alíneas "b" e "c", da Lei 8.443/1992, c/c os arts. 19 e 23, inciso III, da mesma Lei, e com arts. 1º, inciso I, 209, incisos II e III, 210 e 214, inciso III, do Regimento Interno, que sejam julgadas irregulares as contas do empresário individual Fernando Augusto Ribeiro Matos (CPF XXX.037.240-XX e CNPJ 03.592.551/0001-80) , e condená-lo ao pagamento das quantias a seguir especificadas, com a fixação do prazo de quinze dias, a contar da notificação, para comprovar, perante o Tribunal (art. 214, inciso III, alínea "a", do Regimento Interno) , o recolhimento das dívidas aos cofres do Fundo Nacional de Saúde, atualizadas monetariamente e acrescidas dos juros de mora, calculados a partir das datas discriminadas, até a data dos recolhimentos, na forma prevista na legislação em vigor, abatendo-se, na oportunidade, os valores já ressarcidos:
	DATA DA OCORRÊNCIA
	VALOR ORIGINAL (R$) 
	D/C

	28/2/2014
	1.238,64
	D

	28/2/2014
	2.466,90
	D

	16/4/2014
	1.543,91
	D

	16/4/2014
	4.878,76
	D

	12/5/2014
	1.653,20
	D

	12/5/2014
	4.272,60
	D

	30/5/2014
	5.891,40
	D

	2/6/2014
	1.379,29
	D

	7/7/2014
	5.619,90
	D

	7/7/2014
	948,58
	D

	31/7/2014
	1.962,12
	D

	1º/8/2014
	248,11
	D

	1º/9/2014
	712,80
	D

	9/9/2014
	246,95
	D

	1º/10/2014
	1.186,20
	D

	2/10/2014
	482,93
	D

	3/11/2014
	673,49
	D

	3/11/2014
	1.771,20
	D

	28/11/2014
	802,50
	D

	1º/12/2014
	2.462,82
	D

	14/1/2015
	2.573,09
	D

	14/1/2015
	808,72
	D

	9/2/2015
	1.206,75
	D

	9/2/2015
	4.306,07
	D

	3/3/2015
	1.196,03
	D

	3/3/2015
	4.378,06
	D

	2/4/2015
	1.087,15
	D

	2/4/2015
	3.681,28
	D

	5/5/2015
	5.005,80
	D

	5/5/2015
	1.656,65
	D

	12/6/2015
	5.342,70
	D

	15/6/2015
	1.777,78
	D

	3/7/2015
	7.587,69
	D

	6/7/2015
	2.381,87
	D

	5/8/2015
	9.145,25
	D

	6/8/2015
	2.666,50
	D

	31/8/2015
	28,80
	D

	31/8/2015
	4.555,54
	D

	31/8/2015
	15.100,20
	D

	14/10/2015
	4.846,24
	D

	14/10/2015
	15.892,90
	D

	30/10/2015
	2.280,25
	D

	5/11/2015
	753,62
	D

aplicar ao Sr. Fernando Augusto Ribeiro Matos (CPF XXX.037.240-XX) , a multa prevista no art. 57, da Lei 8.443/1992, c/c o art. 267, do Regimento Interno, com a fixação do prazo de quinze dias, a contar da notificação, para comprovar, perante o Tribunal (art. 214, inciso III, alínea "a", do Regimento Interno) , o recolhimento da dívida aos cofres do Tesouro Nacional, atualizada monetariamente desde a data do Acórdão até a do efetivo recolhimento, se for paga após o vencimento, na forma da legislação em vigor;
autorizar, desde logo, nos termos do art. 28, inciso II, da Lei 8.443/1992, a cobrança judicial das dívidas, caso não atendidas a notificação;
autorizar, desde logo, e com fundamento no art. 26, da Lei 8.443/1992, c/c o art. 217, do Regimento Interno do TCU, caso seja do interesse do responsável, o parcelamento das dívidas em até 36 parcelas, devendo incidir, sobre cada uma, os encargos legais devidos, sem prejuízo de alertálo de que, caso opte por essa forma de pagamento, a falta de comprovação do recolhimento de qualquer parcela implicará o vencimento antecipado do saldo devedor, nos termos do art. 26, parágrafo único, e 59, da Lei 8.443/1992, c/c o art. 217, § 2º, do Regimento Interno do TCU;
enviar cópia do Acórdão que vier a ser prolatado à Procuradoria da República no Estado do Rio Grande do Sul, nos termos do § 3º do art. 16 da Lei 8.443/1992, c/c o § 7º do art. 209 do Regimento Interno do TCU, para adoção das medidas cabíveis, e ao Fundo Nacional de Saúde e ao responsável, para ciência, e informar-lhes que a deliberação, acompanhada do Relatório e do Voto que a fundamenta, está disponível para a consulta no endereço www.tcu.gov.br/acordaos, além de esclarecer que, caso requerido, o TCU poderá fornecer, sem custos, as correspondentes cópias, de forma impressa; e
 informar à Procuradoria da República no Estado do Rio Grande do Sul que, nos termos do parágrafo único do art. 62 da Resolução TCU 259/2014, os procuradores e membros do Ministério Público credenciados nesta Corte podem acessar os presentes autos de forma eletrônica e automática, ressalvados apenas os casos de eventuais peças classificadas como sigilosas, as quais requerem solicitação formal.
3. 	Em seu pronunciamento regimental, o representante do Ministério Público junto ao TCU, Subprocurador-Geral Paulo Soares Bugarin, manifestou concordância com a proposta oferecida pela SecexTCE, consoante o parecer acostado à peça 48, a seguir transcrito:
Cuidam os autos de Tomada de Contas Especial instaurada pelo Fundo Nacional de Saúde/Ministério da Saúde (FNS/MS) , em desfavor do Sr. Fernando Augusto Ribeiro Matos (empresário individual, proprietário da Drogaria Saúde) , em razão da aplicação irregular de recursos do Sistema Único de Saúde (SUS) no âmbito do Programa Farmácia Popular do Brasil - Aqui Tem Farmácia Popular (PFPB) , no período de 28/2/2014 a 5/11/2015. 
2. 	No caso em apreço, de acordo com o Relatório de Auditoria 17867 do Departamento Nacional de Auditoria do Sistema Único de Saúde - Denasus (peça 3) , o empresário incorreu em irregularidades nas dispensações de medicamentos do Programa, caracterizadas por: 
a) registro de dispensação de medicamentos sem notas fiscais que comprovem a aquisição desses itens, contrariando o disposto nos arts. 23, 39 e 40 da Portaria GM/MS 971/2012, vigente de 15/5/2012 a 27/1/2016 (constatação 496888; peça 3, p. 5-6) ; 
b) ausência de cópia dos cupons fiscais vinculados e/ou das receitas médicas solicitadas, contrariando o disposto nos arts. 21, 22, 23, 39 e 40 da Portaria GM/MS 971/2012, vigente de 15/5/2012 a 27/1/2016 (constatação 496889; peça 3, p. 7-8) ; e 
c) apresentação de cupons fiscais vinculados e/ou receitas médicas com inconsistências, contrariando o disposto no art. 40 da Portaria GM/MS 971/2012, vigente de 15/5/2012 a 27/1/2016 (constatações 496891, 496892, 496893 e 496894; peça 3, p. 8-12) . 
3. Notificado na fase interna da TCE, o responsável apresentou justificativas, as quais lograram afastar parcialmente a irregularidade apontada na constatação 496888, remanescendo o prejuízo de R$ 138.701,24 (valor histórico) . Na sequência, foram emitidas notificações de cobrança (peças 9 a 12) e, como não houve a restituição dos valores, o Fundo Nacional de Saúde autorizou a instauração da presente Tomada de Contas Especial (peças 13 e 18) . 
4. Ingressos os autos neste TCU, ante o entendimento de que a empresa individual não tem personalidade diversa e separada do titular, constituindo-se como única pessoa e único patrimônio (Acórdão 2386/2020-TCU-Primeira Câmara, 4476/2019-2ª Câmara, 8698/2019-2ª Câmara, 3201/2018-2ª Câmara, entre outros) , a citação foi dirigida ao Sr. Fernando Augusto Ribeiro Matos (peças 30 a 33) . 
5. Caberia ao responsável demonstrar, por meio de documentos hábeis (notas fiscais de entrada, receitas médicas, cupons vinculados, cupons fiscais, etc.) , que as dispensações de medicamentos respeitaram os normativos do Programa Farmácia Popular do Brasil, em relação aos quais declarou-se ciente ao assinar o respectivo termo de adesão (peça 26, p. 6 e 10) . 
6. Contudo, o empresário compareceu aos autos apresentando essencialmente argumentações (peças 34 a 38) , que foram prontamente rebatidas pela unidade técnica com base na legislação aplicável ao caso e na jurisprudência do TCU. Em anexo, foi juntada única fotografia (peça 38) , com a imagem de uma pilha de papéis, que não se prestou a comprovar a existência de arquivo dos cupons fiscais e das receitas médicas, ou a regularidade desses documentos, como pretendia o defendente. 
7. Assim, a unidade técnica rejeitou as alegações de defesa (peça 45, p. 8-11) , ressaltando que o responsável aderiu voluntariamente ao Programa Farmácia Popular do Brasil - Aqui Tem Farmácia Popular, cuja natureza equipara-se à de convênio (art. 2º, inciso II, da Portaria GM/MS 971/2012) ; sujeitando-se, por consequência, à obrigação de prestar contas e à eventual responsabilização (art. 70, parágrafo único, e art. 71, inciso II, da CF/1988) . 
8. Por fim, afastada a hipótese de prescrição da pretensão punitiva (Acórdão 1441/2016-TCU-Plenário) , foi elaborada proposta de encaminhamento no sentido de julgar irregulares as contas do Sr. Fernando Augusto Ribeiro Matos, condená-lo pelo débito, no valor histórico de R$ 138.701,24, e aplicar-lhe a multa prevista no art. 57 da Lei 8.443/92. 
9. Ante o exposto, por considerar adequadas as análises empreendidas pela unidade técnica, este representante do Ministério Público de Contas manifesta-se de acordo com o encaminhamento alvitrado à peça 45, ratificado pelos pronunciamentos de peças 46 e 47.
	É o relatório.

Marcus Napoleão (OAB/RS 113.940).

Subprocurador-Geral Paulo Soares Bugarin.

TOMADA DE CONTAS ESPECIAL. FUNDO NACIONAL DE SAÚDE (FNS). PROGRAMA FARMÁCIA POPULAR DO BRASIL - AQUI TEM FARMÁCIA POPULAR (PFPB). AUDITORIA DO DEPARTAMENTO NACIONAL DE AUDITORIA DO SUS (DENASUS). NÃO COMPROVAÇÃO DA BOA E REGULAR APLICAÇÃO DOS RECURSOS. REJEIÇÃO DAS ALEGAÇÕES DE DEFESA. CONTAS IRREGULARES. DÉBITO. MULTA.

TOMADA DE CONTAS ESPECIAL (TCE)

Secretaria de Controle Externo de Tomada de Contas Especial (SecexTCE).

Em auditoria realizada pelo Departamento Nacional de Auditoria do SUS (Denasus) , foram constatadas irregularidades na execução do Programa Farmácia Popular do Brasil (PFPB) pelo empresário individual Sr. Fernando Augusto Ribeiro Matos, no período de 28/2/2014 a 5/11/2015.
O responsável executou as ações do Programa Farmácia Popular do Brasil em desacordo com as normas estabelecidas pelo Ministério da Saúde, evidenciando irregularidades nas dispensações e/ou na documentação comprobatória de dispensações de medicamentos do Programa Farmácia Popular do Brasil, caracterizadas por: registro de dispensação de medicamentos sem notas fiscais que comprovem a aquisição; não apresentação de cópia do cupom fiscal vinculado e/ou receitas médicas solicitados; e apresentação de cupom fiscal vinculado e/ou receitas médicas com irregularidades.
Durante a execução da auditoria, conforme indicado no Relatório 17.867 do Denasus (peças 2 e 3) , foi oportunizada a apresentação de defesa ao responsável, que compareceu com justificativas que lograram afastar apenas parcialmente a irregularidades apontadas. 
Diante do não recolhimento do débito apurado, o Fundo Nacional de Saúde (FNS) instaurou a presente tomada de contas especial em desfavor do empresário individual Fernando Augusto Ribeiro Matos, em razão da aplicação irregular de recursos do Sistema Único de Saúde (SUS) no âmbito do Programa Farmácia Popular do Brasil, o que teria ocasionado um prejuízo de R$ 138.701,24, em valores históricos.
Concluída a fase interna deste processo de contas, o Relatório do Tomador de Contas Especial (peça 18) confirmou a ocorrência das irregularidades anteriormente identificadas no Relatório de Auditoria 17.867 do Denasus, concluindo pela responsabilização do empresário individual Fernando Augusto Ribeiro Matos, quantificado o débito no valor de R$ 200.861,84, atualizado em 22/1/2020 (peça 18) .
O órgão de controle interno, por meio do Relatório de Auditoria 3765/2019 (peça 21) , anuiu às conclusões dos relatórios do Denasus e do Tomador de Contas Especial. Em seguida, a Secretaria de Controle Interno certificou a irregularidade das contas, emitindo-se o competente parecer do dirigente do órgão de controle interno, e o Ministro de Estado da Saúde manifestou ter conhecimento das conclusões daquele órgão de controle interno.
No âmbito deste Tribunal, após instrução preliminar, promoveu-se a regular citação do responsável.
Em suas alegações de defesa, em síntese, o empresário afirma que possui duas drogarias (matriz e filial) , de modo que, na tentativa de auxiliar seus clientes, os medicamentos eram pagos na matriz e retirados na filial para evitar deslocamentos desnecessários, o que poderia ser apontado como erro administrativo de transferência de estoque da filial para a matriz e justificaria a irregularidade de venda de remédio sem comprovação de estoque. Também declara que a venda dos medicamentos do PFPB estaria de acordo com as orientações do FNS, com cupons fiscais vinculados às receitas médicas; que deveria receber tratamento diferenciado e favorecido por ser uma microempresa; e que teria havido violação aos princípios do contraditório e ampla defesa.
A unidade técnica concluiu que as alegações de defesa apresentadas pelo Sr. Fernando Augusto Ribeiro Matos não foram suficientes para sanear as irregularidades a ele atribuídas, com proposta de julgamento pela irregularidade de suas contas, condenação ao ressarcimento do débito apurado e aplicação da multa prevista no art. 57 da Lei 8.443/1992. 
O Ministério Público de Contas manifestou-se de acordo com a proposta oferecida pela SecexTCE (peça 48) .
Feito esse resumo, passo a decidir.
Acolho o desfecho proposto pela unidade técnica, que contou com a anuência do Parquet de Contas, incorporando às minhas razões de decidir as análises empreendidas nos pareceres transcritos no relatório precedente a este voto.
Conforme evidenciou a unidade técnica, o responsável não logrou trazer aos autos documentos que afastassem as irregularidades apontadas na execução do Programa Farmácia Popular do Brasil durante o período auditado (28/2/2014 a 5/11/2015) , diante na não apresentação de documentação comprobatória de dispensações de medicamentos, caracterizada pelas seguintes ocorrências: (1) registro de dispensação de medicamentos sem notas fiscais que comprovem a aquisição; (2) não apresentação de cópia do cupom fiscal, vinculado e/ou receitas médicas solicitados; (3) apresentação de cupom fiscal, vinculado e/ou receitas médicas com irregularidades.
No presente caso, cabe ao responsável demonstrar, por meio da documentação exigida nos normativos do PFPB, a boa e regular aplicação dos recursos públicos federais geridos no âmbito do programa, ainda que tais recursos financeiros lhes tenham sido repassados posteriormente à dispensação dos medicamentos, pois fora feita com base nas informações prestadas pelo estabelecimento comercial farmacêutico à luz das exigências previamente estabelecidas e aceitas pelo ente privado. Aos responsáveis, cabia comprovar, por meio de documentos hábeis (notas fiscais de entrada, receitas médicas, cupons vinculados, cupons fiscais etc.) , que as dispensações de medicamentos respeitaram os normativos do programa.
Este Tribunal, por meio do Acórdão 5259/2018-TCU-Primeira Câmara, de minha relatoria, consignou que o normativo instituidor do Programa Farmácia Popular lhe conferiu natureza convenial, por meio do qual ao particular (farmácia ou drogaria integrante da rede privada) é outorgada a gestão dos recursos públicos envolvidos. Em virtude disso, ao assumir voluntariamente o múnus público de gestão de recursos do PFPB, o particular se submete à obrigação de prestar contas, conforme disposto no artigo 70, parágrafo único, da Constituição Federal, e a eventual responsabilização em caso mau uso dos recursos geridos, consoante dispõe o artigo 71, inciso II, da CF/1988. A não apresentação dos documentos que comprovam a legalidade das dispensações gera presunção de dano ao erário, considerando que o ônus da prova cabe aos participantes do PFPB.
A ausência de Notas Fiscais de todos os medicamentos dispensados por meio do Programa Farmácia Popular resultou na incompatibilidade entre o estoque e a quantidade de medicamentos registrados como dispensação no sistema autorizador e, consequentemente, não comprovação de suficiência de aquisições.
Consoante descrito no Relatório de Auditoria 17.867 (peça 3) , à época da fiscalização pelo Denasus, o responsável apresentou "relação de outras Notas Fiscais do CNPJ auditado e de CNPJ de outra filial". Após o exame das justificativas apresentadas, o débito apurado foi parcialmente afastado, demonstrando que a transferência entre as duas drogarias como uma rede de farmácias já foi considerada, conforme registro do Denasus:
Todas as Notas Fiscais apresentadas pela empresa são consultadas através da chave de acesso eletrônico, exclusiva de cada nota, no Portal da Nota Fiscal Eletrônica (NFe) para confirmação da autenticidade dos números das NFe, inclusive com a identificação dos Códigos de Barras (EANs) , fabricante, concentração, quantidade, data de emissão, validade e lote dos medicamentos adquiridos pelo CNPJ da auditada. A comprovação de estoque referir-se-á a Autorização de Dispensação de Medicamentos e Correlatos (ADM) processada por meio eletrônico, em tempo real, com base no código de barras EAN da embalagem do medicamento dispensado. O código de barras EAN é um código representado por barras escaneáveis, exclusivo para identificação de cada medicamento, sendo impossibilitado o processamento eletrônico de qualquer outro no sistema do PFPB. Nesse sentido, após a análise e consideração das Notas Fiscais apresentadas na fase de justificativa, a irregularidade foi alterada para um valor total de R$ 138.672,44 (cento e trinta e oito mil, seiscentos e setenta e dois reais e quarenta e quatro centavos) que deverá ser devolvido ao Fundo Nacional de Saúde com os devidos acréscimos legais conforme demonstrado no Capítulo PROPOSIÇÃO DA DEVOLUÇÃO deste relatório.
Acatamento da Justificativa: Parcialmente
Em suas alegações de defesa, o responsável apresentou formulário da Secretaria da Fazenda do Estado do Rio Grande do Sul (peça 35) , sem qualquer autenticação ou assinatura eletrônica daquele órgão, com a indicação de denúncia espontânea de que teria cometido infração tributária referente a comercialização de mercadorias adquiridas na filial "sem emissão das respectivas DANFEs de transferência e/ou aquisição", e incluiu fotografia de uma pilha de documentos (peça 38) , que representaria "um dos arquivos das dispensações feitas em obediência a legislação do programa".
Contudo, esses documentos em nada suprem as lacunas apuradas nas constatações de irregularidades pelas quais foi regularmente citado. Não restou comprovada a boa e regular aplicação dos recursos públicos geridos pelos responsáveis, uma vez que a ausência da documentação comprobatória de dispensações de medicamentos, exigida na Portaria GM/MS 971/2012, impossibilitou a verificação da correta aplicação dos recursos públicos recebidos pelos responsáveis no âmbito do Programa Farmácia Popular do Brasil - Aqui Tem Farmácia Popular.
De acordo com a auditoria realizada pelo Denasus (peça 3) , as irregularidades foram constatadas em: cópias de cupons fiscais com dados divergentes ao prescrito na receita quanto ao nome do paciente, à quantidade/posologia/concentração/nome do medicamento, ao CRM do médico prescritor, ou mesmo ausência da respectiva receita médica; cupons fiscais com irregularidades na assinatura dos usuários; cópias de prescrições incompletas, ilegíveis ou rasuradas referentes ao nome do usuário, quantidade/posologia/concentração/nome do medicamento, data de expedição e identificação e/ou assinatura do médico prescritor (CRM) . A fotografia de uma pilha de documentos (peça 38) não é suficiente para comprovar o atendimento aos normativos do Programa Farmácia Popular do Brasil nas dispensações registradas.
Registro, ainda, que não encontra amparo a solicitação para que o TCU realize procedimento fiscalizatório com vistas à produção de provas que são da exclusiva alçada do responsável, consoante jurisprudência assente nesta Casa.
Nesse contexto, as informações presentes nos autos não permitem constatar a regular aplicação dos recursos repassados. Portanto, as contas do responsável devem ser julgadas irregulares, imputando-lhe o débito no valor apurado e aplicando-lhe a multa prevista nos arts. 19 e 57 da Lei Orgânica do TCU.
	Com essas considerações, voto para que seja adotada a minuta de acórdão que trago à consideração deste colegiado.
TCU, Sala das Sessões, em 29 de março de 2022.
Ministro VITAL DO RÊGO 
Relator